【裁判字號】    95,簡,177
【裁判日期】    950929
【裁判案由】    地價稅
【裁判全文】
臺北高等行政法院判決
                                       95年度簡字第177號
原      告  甲○○
被      告  臺北市稅捐稽徵處
代  表  人  乙○○處長）住同.
訴訟代理人  丙○○
            丁○○
上列當事人間因地價稅事件，原告不服臺北市政府中華民國95年
1 月5 日府訴字第09422988900 號訴願決定，提起行政訴訟。本
院判決如下：
    主  文
原告之訴駁回。
訴訟費用由原告負擔。
    事  實  及  理  由
一、事實概要：緣原告所有臺北市○○區○○段1 小段8 地號土
    地（下稱系爭土地，地上房屋門牌：臺北市○○區○○路7
    號5 樓），原經被告所轄文山分處核定按自用住宅用地稅率
    課徵地價稅在案。嗣該分處查得原告或其配偶、直系親屬自
    民國89年3 月2 日起至91年12月10日止，並未於該址辦竣戶
    籍登記，致系爭土地已不符自用住宅用地規定，原核定適用
    特別稅率之原因已消滅，被告所轄文山分處乃以93年8 月11
    日北市稽文山甲字第09390247000 號函通知原告系爭土地90
    年及91年改按一般用地稅率課徵地價稅，並補徵90年至91年
    按自用住宅用地稅率與一般用地稅率之差額地價稅計新臺幣
    （下同）10,172元。原告不服，申請復查，未獲變更，提起
    訴願，復遭決定駁回，遂提起本件行政訴訟。
二、原告起訴意旨略以：
  (一)土地稅法第9 條規定：「本法所稱自用住宅用地，指土地所
    有權人或其配偶、直系親屬於該地辦竣戶籍登記，且無出租
    或供營業用之住宅用地」，同法第17條第1 項及第35條第1
    項第1 款所稱自用住宅應同受其規範。
  (二)按財政部83年8 月11日台財稅字第000000000 號及85年1 月
    5 日台財稅字第0842159474號函釋意旨，皆對土地稅法第35
    條有關重購退稅自用住宅用地部分，以居住事實為認定是否
    為自住標準，而不論戶籍遷出與否；惟同法第17條並不以居
    住事實為認定標準，而係以戶籍設籍為認定標準，此不符法
    令一致性之原則，令原告無所遵循。
  (三)於財政部83年8 月11日台財稅字第000000000 號函令頒佈前
    ，稽徵機關於重購退稅之自用住宅之認定，皆以是否有居住
    事實為審核依據。
  (四)原告本人過去亦為稅務人員，對被告財政部函釋都有不明瞭
    之處，更遑論一般人，經此事件後，原告方知其中不乏有許
    多高級知識份。
  (五)為此，請求原處分、復查決定及訴願決定均撤銷。
三、被告答辯則以：
  (一)卷查系爭土地或地上建物自85年11月5 日起並無原告或其配
    偶、直系親屬於該地辦竣戶籍登記，此有該址戶籍資料附卷
    可稽，與土地稅法第9 條適用自用住宅用地稅率之規定不符
    ，被告所轄文山分處乃依稅捐稽徵法第21條第1 項第2 款及
    第2 項之規定，補徵其90年及91年按自用住宅用地稅率與一
    般用地稅率差額地價稅，洵屬有據。
  (二)查上開建物於89年3 月2 日至91年12月10日止，並無原告或
    其配偶、直系親屬辦竣戶籍登記之事實，且土地稅法第9 條
    自用住宅用地之要件，以土地所有權人或其配偶、直系親屬
    於該地辦竣戶籍登記之規定至臻明確。依財政部85年1 月5
    日台財稅第842159474 號函釋︰「主旨：黃陳××所有土地
    經核准按自用住宅用地稅率課徵地價稅後，因故遷出戶籍，
    核與土地稅法第9 條規定不符，雖實際居住該地，仍應依規
    定改按一般用地稅率課徵地價稅。說明：二、依土地稅法第
    9 條規定，自用住宅用地之認定，應以土地所有權人或其配
    偶、直系親屬於該地辦竣戶籍登記，且無出租或供營業用之
    住宅用地為準。．．．至於地價稅是否依自用住宅用地稅率
    課徵，依照首揭法條規定，自應以土地所有權人或其配偶、
    直系親屬於該地辦竣戶籍登記為要件」規定意旨，自用住宅
    用地因故遷出戶籍，雖實際居住該地亦應改按一般用地稅率
    課徵地價稅，是尚難以「有居住之事實」，而免除辦竣戶籍
    登記之法定構成要件，是原告顯誤解法令，應無足採。至原
    告所指財政部83年8 月11日台財稅字第000000000 號函釋並
    未收錄於土地稅法令彙編92年版中，併予敘明。
  (三)為此，請求駁回原告之訴。
四、按土地稅法第9 條規定：「本法所稱自用住宅用地，指土地
    所有權人或其配偶、直系親屬於該地辦竣戶籍登記，且無出
    租或供營業用之住宅用地」；第41條第1 項規定：「依第17
    條及第18條規定，得適用特別稅率之用地，土地所有權人應
    於每年（期）地價稅開徵40日前提出申請，逾期申請者，自
    申請之次年期開始適用。．．．」；第41條第2 項規定：「
    適用特別稅率之原因、事實消滅時，應即向主管稽徵機關申
    報」。稅捐稽徵法第21條第1 項第2 款規定：「稅捐之核課
    期間，依左列規定．．．二、依法應由納稅義務人實貼之印
    花稅，及應由稅捐稽徵機關依稅籍底冊或查得資料核定課徵
    之稅捐，其核課期間為5 年」；第21條第2 項規定：「在前
    項核課期間內，經另發現應徵之稅捐者，仍應依法補徵或並
    予處罰；在核課期間內未經發現者，以後不得再補稅處罰」
    ；第22條第4 款規定：「前條第1 項核課期間之起算，依左
    列規定．．．四、由稅捐稽徵機關按稅籍底冊或查得資料核
    定徵收之稅捐，自該稅捐所屬徵期屆滿之翌日起算」。另財
    政部80年5 月25日台財稅第801247350 號函釋：「主旨：依
    土地稅法第17條及第18條規定，得適用特別稅率之用地，於
    適用特別稅率之原因、事實消滅時，應如何恢復一般稅率課
    徵地價稅一案，請依說明二會商結論辦理。說明：二、本案
    經邀集有關機關會商獲致結論如下：『(一)依土地稅法第17條
    及第18條規定，得適用特別稅率之用地，於適用特別稅率之
    原因、事實消滅時，應自其原因、事實消滅之次期起恢復按
    一般用地稅率課徵地價稅。．．．』」；85年1 月5 日台財
    稅第842159474 號函釋：「主旨：黃陳××所有土地經核准
    按自用住宅用地稅率課徵地價稅後，因故遷出戶籍，核與土
    地稅法第9 條規定不符，雖實際居住該地，仍應依規定改按
    一般用地稅率課徵地價稅。說明：二、依土地稅法第9 條規
    定，自用住宅用地之認定，應以土地所有權人或其配偶、直
    系親屬於該地辦竣戶籍登記，且無出租或供營業用之住宅用
    地為準。．．．」，核此兩則函釋乃財政部基於主管權責，
    提示所屬各機關統一是類地價稅改課業務之適用時點，及就
    土地稅法第9 條所為之闡示，與法律之本旨並無違誤，自得
    予以援用。
五、經查，原告所有系爭土地，原經被告所轄文山分處按稅籍底
    冊核定，按自用住宅用地稅率課徵地價稅在案。嗣經該分處
    依被告93年度地價稅適用特別稅率用地清查作業計畫，查得
    原告自89年3 月2 日將戶籍遷出系爭土地上房屋，且其配偶
    、直系親屬並未於該址辦竣戶籍登記等事實，有原告之戶籍
    －遷徙紀錄及戶政連線戶籍資料等影本附於原處分卷可稽，
    亦為原告所不爭執，自堪採信。則依土地稅法第9 條自用住
    宅用地之定義規定，系爭土地原來適用特別稅率之原因自已
    消滅。依土地稅法第9 條、第41條第2 項規定及財政部80年
    5 月25日台財稅第801247350 號函釋意旨，系爭土地應自90
    年度起改按一般用地之稅率核課其地價稅。
六、至原告主張財政部83年8 月11日台財稅第000000000 號及85
    年1 月5 日台財稅第842159474 號函釋對自用住宅用地之解
    釋顯有矛盾，83年解釋之函令顯然違法云云。查原告一再爭
    執之財政部83年函釋並非本件核課之準據，且未經編入土地
    稅法令彙編，依據財政部88年7 月27日(88 ）台財稅字第88
    1928681 號函早已不再援引適用，原告於本件爭執該函釋之
    違法性，實於本案不生影響。至於自用住宅之認定究應以居
    住事實為準，或依土地稅法第9 條規定之要件予以判斷？查
    土地稅法第9 條乃土地稅法就該法使用「自用住宅用地」一
    語所為之立法解釋，主張依土地稅法第17條規定適用優惠稅
    率，自須土地合於土地稅法第9 條所定義之「自用住宅用地
    」要件（改制前行政法院86年度判字第1296號、87年度判字
    第1754號裁判意旨參照），此應寓含有以戶籍登記完竣之客
    觀形式，視為具有居住之事實，俾免稅捐稽徵機關查證上之
    勞費。故關於自用住宅用地之認定，悉應以土地稅法第9條
    規定之要件以為準據，而不再論究居住之事實。
七、系爭土地既應自90年度起自應改按一般用地之稅率核課其地
    價稅，原依自用住宅之特別稅率予以核課，即有短徵，被告
    自應予以補徵，且本件被告以93年8 月11日北市稽文山甲字
    第09390247000 號函通知原告系爭土地90年及91年改按一般
    用地稅率課徵地價稅，並補徵90年至91年度之地價稅，未逾
    前揭稅捐稽徵法第21條第1 項第2 款等規定之五年期限，自
    無不當。
八、從而，原處分於法並無違誤，訴願決定予以維持，亦無不合
    ，原告仍執前詞，訴請撤銷原處分及訴願決定，為無理由，
    應予駁回。又本件為簡易訴訟事件，爰不經言詞辯論，逕為
    判決，併予敘明。
據上論結，本件原告之訴為無理由，爰依行政訴訟法第98條第3
項前段、第233條第1項、第236條，判決如主文。
中    華    民    國    95    年     9    月   29     日
                               第七庭法  官  李  玉  卿
上為正本係照原本作成。
本件以訴訟事件所涉及之法律見解具有原則性者為限，始得於本
判決送達後20日內向本院提出上訴狀並表明上訴理由，如已於本
判決宣示後送達前提起上訴者，應於判決送達後20日內補具上訴
理由（均按他造人數附繕本），且經最高行政法院許可後方得上
訴。
中    華    民    國    95    年     9    月   29     日
                                      書記官  楊  怡  芳


司法院資訊處製作；財團法人民間司法改革基金會備份。
